---
title: "Tugas Mandiri 2 Anreg"
author: "Muhammad Khayruhanif"
date: "2026-03-12"
output: rmdformats::readthedown
---

```{r}
library(readxl)

data <- read_xlsx("C:\\Users\\ASUS\\Downloads\\DATA PENDIDIKAN_ANREG.xlsx", sheet="Data")
head(data)
```

```{r}
summary(data)
```

Data yang digunakan adalah data dari 63 negara.Sumber data berasal dari website statistik internasional yaitu: ourworldindata.org

```{r}
#colnames(data) <- c("Country", paste0("X", 1:9), "Y")
#head(data)
```

```{r}
par(mfrow=c(3,3))

for (i in 2:10){
  plot(data[[i]], data[[5]],
       main=colnames(data)[i],
       xlab=paste0("data ke-", i),
       ylab="IQ")
}
```

```{r}
par(mfrow=c(3,3))

for (i in 2:10){
  hist(data[[i]],
       main=colnames(data)[i],
       xlab=paste0("data ke-", i))
}
```

Keterangan:
X1 = AverageYears -> Rataan lama sekolah dari masing-masing negara.
X2 = YearsOfSchooling -> Lamanya sekolah dari berbagai negara.
X3 = Mathematics -> Nilai skor PISA matematika dari berbagai negara pada tahun 2022.
X4 = Science -> Nilai skor PISA sains dari berbagai negara pada tahun 2022.
X5 = Reading -> Nilai skor literasi dari berbagai negara pada tahun 2022.
Y  = HDI -> Indeks Pembangunan Manusia dari berbagai negara pada tahun 2022.

```{r}
X1 <- data$AverageYears
X2 <- data$YearsOfSchooling
X3 <- data$Mathematics
X4 <- data$Science
X5 <- data$Reading
Y  <- data$HDI
```

```{r}
library(GGally)

dt <- data.frame(X1, X2, X3, X4, X5, Y)
ggpairs(dt,
        upper=list(continuous=wrap('cor', size=3)),
        title="Matrix scatterplot data")
```

Berdasarkan skor korelasi dari masing2 peubah bebas terhadap peubah tak bebas, didapatkan nilai >0.5, hal ini berarti masing2 peubah bebas berkorelasi kuat dan positif terhadap peubah tak bebas.

## PEMODELAN
```{r}
n <- nrow(dt)
X0 <- rep(1,n)
dt <- data.frame(X0, X1, X2, X3, X4, X5)
df <- as.matrix(dt)
```

```{r}
beta_duga <- solve(t(df)%*%df)%*%t(df)%*%Y
beta_duga
```
Hasil tersebut menjelaskan bahwa persamaan yang terbentuk adalah

\hat{Y} = 0.21954 + 0.01842(X1) + 0.01341(X2) + 0.00056(X3) - 0.00052(X4) + 0.00047(X5)

```{r}
model2 <- lm(Y ~ X1 + X2 + X3 + X4 + X5, data=dt)
summary(model2)
```

Karena p-value < 0.05, maka Tolak H0. Artinya, minimal ada satu peubah bebas X1, X2, X3, X4, X5 yang berpengaruh signifikan terhadap peubah respon Y. 

```{r}
library(car)

vif(model2)
```

peubah bebas X1 dan X2 tidak ada masalah multikolinearitas karena nilai VIF < 10, sedangkan untuk peubah bebas X3, X4, X5 ada masalah multikolinearitas dengan nilai VIF > 10 sehingga lebih baik dibuang dan model hanya menggunakan peubah bebas X1 dan X2 saja.

Didapatkan model sebagai berikut Y = 0.21954 + 0.01842(X1) + 0.01341(X2)

```{r}
model2 <- lm(Y ~ X1 + X2, data=dt)
summary(model2)
```


```{r}
plot(model2,1) 
```

```{r}
plot(x = 1:dim(dt)[1],
     y = model2$residuals,
     type = 'b', 
     ylab = "Residuals",
     xlab = "Observation")
```

```{r}
plot(model2,2)
```

```{r}
t.test(model2$residuals,mu = 0,conf.level = 0.95)
```

```{r}
library(lmtest)

bptest(model2)
```

Nilai p pada uji breusch pagan sama dengan 0.3284 yang lebih besar dari alpha 5%, sehingga dinyatakan asumsi ragam sisaan homogen terpenuhi.

```{r}
dwtest(model2)
```

Nilai p pada uji durbin watson sama dengan 0.08492 yang lebih besar dari alpha 5%, sehingga dinyatakan asumsi sisaan saling bebas terpenuhi.

```{r}
shapiro.test(model2$residuals)
```

Nilai p pada uji shapiro wilk sama dengan 0.7745 yang lebih besar dari alpha 5%, sehingga dinyatakan asumsi normalitas sisaan terpenuhi.

```{r}
#fungsi
ri_stud <- rstudent(model2)
ri_stan <- rstandard(model2)
hii_fungsi <- hatvalues(model2)

#manual
X <- model.matrix(model2)
X_inv_xt <- X %*% solve(t(X) %*% X) %*% t(X)
hii_manual <- diag(X_inv_xt)
anova_model <- anova(model2)
s <- sqrt(anova_model["Residuals", "Mean Sq"])
ei <- model2$residuals
ri_manual <- ei/(s*sqrt(1-hii_manual))

nilai <- data.frame(ri_stud, ri_stan, ri_manual, hii_fungsi, hii_manual)
nilai
```

```{r}
for (i in 1:dim(nilai)[1]){
  absri <- abs(nilai[,2])
  pencilan <- which(absri > 2)
}
pencilan
```

Amatan 18, 45, dan 63 terdeteksi sebagai pencilan.

```{r}
n <- dim(dt)[1]
p <- length(model2$coefficients)

for (i in 1:dim(nilai)[1]){
  cutoff <- 2*p/n
  titik_leverage <- which(hii_fungsi > cutoff)
}
titik_leverage
```

Amatan 8, 20, 36, 57 terdeteksi sebagai leverage.

```{r}
library(olsrr)

ols_plot_resid_lev(model2)
```

```{r}
di <- cooks.distance(model2)
f <- qf(0.05,p,n-p, lower.tail = F)
data.frame(di, di>f)
```

```{r}
cooks_crit = f
model_cooks <- cooks.distance(model2)
df <- data.frame(obs = names(model_cooks),
                 cooks = model_cooks)
ggplot(df, aes(y = cooks, x = obs)) +
  geom_point() +
  geom_hline(yintercept = cooks_crit, linetype="dashed") +
  labs(title = "Cook's Distance",
       subtitle = "Influential Observation ",
       x = "Observation Number",
       y = "Cook's")
```

Pemeriksaan amatan berpengaruh dengan jarak cook tidak dihasilkan nilai yang melebihi ambang batas.

```{r}
ols_plot_dfbetas(model2)
```

```{r}
ols_plot_dffits(model2)
```

```{r}
DFFITSi <- dffits(model2)

amatan_berpengaruh <- vector("list", dim(nilai)[1])
for (i in 1:dim(nilai)[1]) {
  cutoff <- 2 * sqrt((p / n))
  amatan_berpengaruh[[i]] <- which(abs(DFFITSi) > cutoff)
}
berpengaruh <- unlist(amatan_berpengaruh)
amatan_berpengaruh <- sort(unique(berpengaruh))
amatan_berpengaruh
```

Amatan 20, 45, dan 63 termasuk amatan berpengaruh sehingga sangat riskan jika disisihkan. Perlu ditelusuri lebih lanjut.

# Kesimpulan

Model final yang digunakan adalah Y = 0.21954 + 0.01842(X1) + 0.01341(X2). Interpretasi model ini menunjukkan bahwa jika X1 dan X2 bernilai nol, maka Y sebesar 0.21954. Setiap kenaikan satu satuan X1 akan meningkatkan Y sebesar 0.01842, dan setiap kenaikan satu satuan X2 akan meningkatkan Y sebesar 0.01341, dengan asumsi peubah lainnya tetap.